高雄高等行政法院判決
　　　　　　　　　　　　　九十四年度簡字第六十五號
原　　　告　甲○○
訴訟代理人　戊○○
　　　　　　丁○○
被　　　告　高雄縣政府
代　表　人　乙○○縣長
訴訟代理人　丙○○
上列當事人間因消防法事件，原告不服內政部中華民國九十四年
一月七日台內訴字第０九三０００八四二六號訴願決定，提起行
政訴訟。本院判決如下：
　　主  文
原告之訴駁回。
訴訟費用由原告負擔。
    事實及理由
一、緣原告係睹東煤氣行（高雄縣鳳山市○○○路一二三號）之
    負責人，依消防法第二條規定為該場所之管理權人，被告所
    屬消防局檢查人員於民國（下同）九十三年九月十三日至前
    述場所實施消防安全檢查時，發現該場所儲放之液化石油氣
    儲氣量達一七二公斤，已逾公共危險物品及可燃性高壓氣體
    設置標準暨安全管理辦法（下稱管理辦法）第七十三條第二
    項所規定之四十公斤。被告所屬消防局檢查人員認定原告有
    超量儲存液化石油氣之違規事實，即依消防法第四十二條規
    定予以逕行舉發（舉發單編號九十三年九月十三日第Ｂ00
    00000號），案經被告以九十三年十月四日府消預字第
    ０九三０一八一七三四號處分書裁處新臺幣（以下同）四萬
    元罰鍰，原告不服，提起訴願，經遭決定駁回，遂提起本件
    行政訴訟。
二、原告起訴主張略謂：（一）按消防法第十五條第二項及第四
    十二條固規定：「前項公共危險物品及可燃性高壓氣體之範
    圍及分類、製造、儲存或處理場所之位置、構造及設備之設
    置標準、儲存、處理及搬運之安全管理辦法由中央主管機關
    會同中央目的事業主管機關定之。但公共危險物品及可燃性
    高壓氣體之製造、儲存、處理或搬運中央目的事業主管機關
    另訂有安全管理規定者，依其規定辦理。」、「第十五條所
    定公共危險物品及可燃性高壓氣體之製造、儲存或處理場所
    其位置、構造及設備未符合設置標準或儲存、處理及搬運未
    符合安全管理規定者，處其管理權人或行為人新台幣二萬元
    以上十萬元以下罰鍰，經處罰鍰後仍不改善者，得連續處罰
    ，並得予以三十日以下停業或停止其使用之處分。」明確，
    惟管理辦法係內政部消防署依消防法第十五條第二項空白授
    權訂定之單行法規之行政命令，其第七十三條第一項規定，
    液化石油氣處理場所儲放之液化石油氣，總儲存量不得超過
    一二八公斤；未僅不合理限定業者，且多年來，瓦斯業者，
    疲於奔命、四處陳情、請願，消防主管機關，宥限於本位；
    以公共安全及公益為由，仍不修訂符合實際需求及配合經濟
    發展等合理之規範；造成桶裝瓦斯業者，經營上之困頓與不
    滿。次按「各級消防主管機關辦理消防安全檢查違法案件處
    理注意事項表」、「公共危險物品及可燃性高壓氣體各類事
    業場所違規程度裁處分類表」、「違反危險物品及高壓氣體
    安全管理規定裁處基準表」等究係消防行政機關其單位內部
    之行政規則，依行政程序法第十二條、第一百五十九條、第
    一百六十條、第一百六十條及一百六十二條之規定，行政機
    關（內政部消防署）可自行訂定、廢止；其對外之效力，尚
    有爭議；被告轄下消防局逕引為裁處依據，顯然違反法律保
    留及授權明確性原則，況其細目，實為原告未能明晰，依行
    政程序法第一一０條第四項、第十一條第七款無效之行政處
    分，應予撤銷。（二）被告所屬據以裁罰原告之依據為行政
    命令暨次級自訂之行政規則管理辦法、「各級消防主管機關
    辦理消防安全檢查違法案件處理注意事項表」、「公共危險
    物品及可燃性高壓氣體各類事業場所違規程度裁處分類表」
    等，已然違反中央法規標準法之明文規定。（三）參閱八十
    五年八月二日司法院釋字第四一二號：【吳庚大法官部份不
    同意見書】‧‧‧第三段‧‧‧其旨意乃法律若授權行政機
    關訂定法規命令予以規範，亦須為具體明確之規定，若僅概
    括三、五條法律授權行政機關以訂定之次級規範方式加以替
    代，行政機關發布之法規命令，已非執行法律所必要之補充
    規定，乃係構成【以命令代替法律之僭越】，行政立法使三
    權分立之憲法原理，遭受結構性之破壞；消防法將相關核心
    事項空白授權行政機關行政院內政部消防署，自行訂定，渠
    消防行政單位據以為依法行政裁處違反規範者，依消防法第
    四十二條課予罰鍰處分，行政機關顯然可自行訂定次級等補
    充規範，並據以立法、執行、處罰未符規範者，恐多爭議。
    （四）憲法第十二條明文規定人民之生存權、工作權及財產
    權等應予保障，行政機構卻訂定不合理之次級命令裁處違其
    規範者實已違反憲法本意。另中央法規標準法第二十條第一
    項明文規定‧‧‧基於政策或事實之需要，有增減內容之必
    要者，應修正之。消防行政單位閉門造車祇基於安全考量，
    無理限制私經濟之正當經營，造成業者困擾，民生必需之桶
    裝瓦斯，供應失序之潛伏危機，消防行政機關為何不自覺，
    實有急迫檢討之必要。另本件原告儲存一七二公斤，依前述
    裁處基準表超過一二八公斤且在三００公斤以下者屬輕微違
    規，第一次應裁處二萬元罰鍰云云。被告答辯意旨略以：（
    一）按消防法第十五條、第四十二條分別規定：「公共危險
    物品及可燃性高壓氣體應依其容器、裝載及搬運方法進行安
    全搬運；達管制量時，應在製造、儲存或處理場所以安全方
    法進行儲存或處理。前項公共危險物品及可燃性高壓氣體之
    範圍及分類，製造、儲存或處理場所之位置、構造及設備之
    設置標準，儲存、處理及搬運之安全管理辦法，由中央主管
    機關會同中央目的事業主管機關定之。但公共危險物品及可
    燃性高壓氣體之製造、儲存、處理或搬運，中央目的事業主
    管機關另有安全管理規定者，依其規定辦理。」、「第十五
    條所定公共危險物品及可燃性高壓氣體之製造、儲存或處理
    場所，其位置、構造及設備未符合設置標準，或儲存、處理
    及搬運未符合安全管理規定者，處其管理權人或行為人新臺
    幣二萬元以上十萬元以下罰鍰；經處罰鍰後仍不改善者，得
    連續處罰，並得予以三十日以下停業或停止其使用之處分。
    」次按管理辦法第一條、第七十三條第二項規定：「本辦法
    依消防法第十五條第二項規定訂定之。」、「液化石油氣備
    用量，供營業使用者，不得超過八十公斤；供家庭使用者，
    不得超過四十公斤。」又各級消防主管機關辦理消防安全檢
    查違法案件處理注意事項之附表五「違反消防法第十五條有
    關公共危險物品及可燃性高壓氣體設置標準暨安全管理規定
    之裁處基準表」及附註規定：液化石油氣備用量供家庭使用
    者超過一四０公斤，屬嚴重違規，第一次裁處新臺幣四萬元
    以下罰鍰。被告依據原告經查獲之違規事實，乃依上開規定
    開立本案處分書，於法有據。（二）卷查本案，系爭場所申
    請營利事業登記證營業項目為家用液化石油氣銷售業務（不
    得在營業場所儲存分裝）（營業所在地僅供辦公聯絡用）（
    不得在辦公聯絡處所內儲存公共危險物品），並非液化石油
    氣分銷商，故系爭場所液化石油氣儲存量之規定比照供家庭
    使用備用量之規定，即不得超過公共危險物品及可燃性高壓
    氣體設置標準暨安全管理辦法第七十三條第二項規定之四十
    公斤標準。又參酌司法院釋字第三一三號、第三一九號、第
    四二六號、第五一四號解釋意旨，對於人民違反行政法上義
    務之行為科處裁罰性之行政處分，其處罰之構成要件除以法
    律定之，在符合立法意旨且未逾越母法授權之範圍，亦可由
    法律授權以行政命令為補充規定，只需其授權內容及範圍具
    體明確，即與憲法中規定之法律保留原則無違；又所謂授權
    內容及範圍是否具體明確，應就該項法律整體所表現之關連
    意義為判斷，而非拘泥於特定法條之文字。查內政部會同經
    濟部依據消防法第十五條第二項之授權訂定之管理辦法，其
    內容規定明確，不僅未逾越消防法授權之範圍，亦與消防法
    是為維護公共安全及確保人民生命財產之立法目的相符，被
    告依該辦法所為之行政處分自屬有效。本案被告認定原告超
    量儲存液化石油氣，有違反公共危險物品及可燃性高壓氣體
    設置標準暨安全管理辦法第七十三條第二項規定之行為，即
    原告有消防法第十五條規定之違規行為，依消防法第四十二
    條之裁罰規定對其裁處四萬元整之罰鍰，依上開所述，本案
    適用之法令並無欠缺授權明確性及因而違反法律保留情事。
    另「各級消防主管機關辦理消防安全檢查違法案件處理注意
    事項」僅屬上級行政機關所定供下級行政機關作為裁量參考
    準則之行政規則，並無處罰構成要件及法律效果之規定。參
    酌司法院釋字第五一一號解釋意旨，主管機關就裁罰事宜所
    訂定之裁量基準，其罰鍰之額度並未逾越法律明定得裁罰之
    上限，且寓有各行政機關於相同事件恣意為不同裁罰之功能
    ，並非法所不容。故原告之理由，洵屬誤解法令，顯無可採
    ，被告舉發程序合法完整，認事、用法、量罰，亦無不當，
    原處分應予維持。綜上所述，原告之訴為無理由，請依法駁
    回原告之訴。
三、按「公共危險物品及可燃性高壓氣體應依其容器、裝載及搬
    運方法進行安全搬運；達管制量時，應在製造、儲存或處理
    場所以安全方法進行儲存或處理。前項公共危險物品及可燃
    性高壓氣體之範圍及分類，製造、儲存或處理場所之位置、
    構造及設備之設置標準，儲存、處理及搬運之安全管理辦法
    ，由中央主管機關會同中央目的事業主管機關定之。但公共
    危險物品及可燃性高壓氣體之製造、儲存、處理或搬運，中
    央目的事業主管機關另有安全管理規定者，依其規定辦理。
    」、「第十五條所定公共危險物品及可燃性高壓氣體之製造
    、儲存或處理場所，其位置、構造及設備未符合設置標準，
    或儲存、處理及搬運未符合安全管理規定者，處其管理權人
    或行為人新臺幣二萬元以上十萬元以下罰鍰；經處罰鍰後仍
    不改善者，得連續處罰，並得予以三十日以下停業或停止其
    使用之處分。」消防法第十五條、第四十二條分別定有明文
    。次按「本辦法依消防法第十五條第二項規定訂定之。」、
    「液化石油氣製造場所及處理場所應設置儲存場所儲放液化
    石油氣容器。」、「液化石油氣備用量，供營業使用者，不
    得超過八十公斤；供家庭使用者，不得超過四十公斤。」管
    理辦法第一條、第七十一條第一項、第七十三條第二項所規
    定，及各級消防主管機關辦理消防安全檢查違法案件處理注
    意事項之附表五「違反消防法第十五條有關公共危險物品及
    可燃性高壓氣體設置標準暨安全管理規定之裁處基準表」及
    附註規定：液化石油氣備用量供家庭使用者超過一四０公斤
    ，屬嚴重違規，第一次裁處新台幣四萬元以下罰鍰。查上開
    管理辦法係內政部會同經濟部依據消防法第十五條第二項規
    定之授權所訂立之法規命令，核其授權規定明確，並上述規
    定內容與消防法授權意旨相符，與法律保留原則及授權明確
    性均屬無違，爰予援用。
四、經查，原告係睹東煤氣行（高雄縣鳳山市○○○路一二三號
    ）之負責人，依消防法第二條規定為該場所之管理權人，被
    告所屬消防局檢查人員於九十三年九月十三日至前述場所實
    施消防安全檢查時，發現該場所儲放之液化石油氣儲氣量達
    一七二公斤，已逾管理辦法第七十三條第二項所規定之四十
    公斤。被告所屬消防局檢查人員認定原告有超量儲存液化石
    油氣之違規事實，即依消防法第四十二條規定予以逕行舉發
    （舉發單編號九十三年九月十三日第Ｂ0000000號）
    ，案經被告以九十三年十月四日府消預字第０九三０一八一
    七三四號處分書裁處四萬元罰鍰等情，有被告所屬前述案件
    通知單、被告前述處分書、現場相片五幀等影本附於原處分
    卷可稽，應堪認定。
五、又按「對於人民違反行政法上義務之行為科處裁罰性之行政
    處分，涉及人民權利之限制，其處罰之構成要件及法律效果
    ，應由法律定之。若法律就其構成要件，授權以命令為補充
    規定者，授權之內容及範圍應具體明確，然後據以發布命令
    ，始符憲法第二十三條以法律限制人民權利之意旨，‧‧‧
    。」司法院釋字第三一三號解釋足資參照。「‧‧‧準此，
    凡與限制人民自由權利有關之事項，應以法律或法律授權命
    令加以規範，方與法律保留原則相符。故法律授權訂定命令
    者，如涉及限制人民之自由權利時，其授權之目的、範圍及
    內容須符合具體明確之要件；若法律僅為概括授權時，固應
    就該項法律整體所表現之關聯意義為判斷，而非拘泥於特定
    法條之文字；惟依此種概括授權所訂定之命令祇能就執行母
    法有關之細節性及技術性事項加以規定，尚不得超越法律授
    權之外，逕行訂定制裁性之條款‧‧‧」（司法院釋字第三
    九四號解釋理由書參照）。可知，對於人民違反行政法上義
    務之行為科處裁罰性之行政處分，其處罰之構成要件亦可由
    法律授權以命令為之，只需其授權內容及範圍具體明確，亦
    與法律保留原則無違；又所謂授權內容及範圍是否具體明確
    ，則應就該項法律整體所表現之關聯意義為判斷，而非拘泥
    於特定法條之文字。查上開消防法第十五條第二項明文規定
    ：「可燃性高壓氣體之範圍及分類，製造、儲存或處理場所
    之位置、構造及設備之設置標準，儲存、處理及搬運之安全
    管理辦法，由中央主管機關會同中央目的事業主管機關定之
    。」故其授權中央主管機關會同中央目的事業主管機關訂定
    管理辦法之範圍及內容，不論自其法條文字或法律整體所表
    現之關聯意義觀之，均已甚具體明確，並內政部會同經濟部
    依據此條授權訂立之管理辦法，亦是於上述法律授權範圍內
    就授權項目為細節性及技術性事項之規定，不僅未逾越消防
    法授權之範圍，亦與消防法是為維護公共安全及確保人民生
    命財產之立法目的相符。又前揭管理辦法並無關於違反該辦
    法之違規行為應如何處罰之規定，亦即關於違反前揭管理辦
    法之行為，其罰則是訂立於母法消防法第四十二條。本件被
    告即是以原告有未符合前揭管理辦法第七十三條第二項規定
    之行為，認定原告有消防法第十五條第二項規定之違章行為
    ，而依同法第四十二條之規定對原告裁處罰鍰四萬元之處分
    ，依上開所述，其所適用之法令並無欠缺授權明確性及因而
    違反法律保留情事，故原告援引中央法規標準法，爭執本件
    原處分有違法律保留及授權明確性原則云云，並無可採。另
    原處分援引之「各級消防主管機關辦理消防檢查處理注意事
    項」表八「違反消防法第十五條有關公共危險物品及可燃性
    高壓氣體設置標準暨安全管理規定之裁處基準表」則屬上級
    行政機關所定供下級行政機關（原處分機關）作為裁量參考
    準則之行政規則，並非原處分機關作為裁罰處分之依據，即
    其並無處罰構成要件及法律效果之規定，故原告據以爭執其
    有違法律保留及授權明確性原則云云，更屬誤會，而不足取
    。又關於罰鍰額度部分，按消防法第四十二條規定之罰鍰額
    度為二萬元以上十萬元以下，其即在授權主管機關能權衡違
    規情節給予妥適之處分，故被告對罰鍰額度之科處即有裁量
    權，其裁量之結果如無違反比例原則，即非法所不許。再查
    ，系爭場所申請營利事業登記證營業項目為家用液化石油氣
    銷售業務（不得在營業場所儲存分裝）（營業所在地僅供辦
    公聯絡用）（不得在辦公聯絡處所內儲存公共危險物品），
    並非液化石油氣分銷商，故系爭場所液化石油氣儲存量之規
    定應比照供家庭使用備用量之規定，即不得超過管理辦法第
    七十三條第二項規定之四十公斤標準，原告被查獲總儲氣量
    一七二公斤，惟原告係第一次違規，故被告衡量前述情節，
    參酌前揭裁處基準表，本件係液化石油氣備用量供家庭使用
    者超過一四０公斤，屬第一次嚴重違規，予以科處罰鍰四萬
    元，被告其裁量權之行使並未逾越法律之規定，亦與比例原
    則無違，原告主張本件屬液化石油氣處理場所儲放之液化石
    油氣超過一二八公斤且在三００公斤以下者，屬第一次輕微
    違規，應裁處罰鍰二萬元云云，即不足採。
六、綜上所述，被告以原告違反消防法第十五條第二項之規定，
    依同法第四十二條之規定科處罰鍰四萬元，並無違誤。訴願
    決定予以維持，亦無不合。原告提起本件訴訟，為無理由，
    應予駁回，並不經言詞辯論為之。
據上論結，本件原告之訴為無理由，爰依行政訴訟法第二百三十
三條第一項、第二百三十六條、第一百九十五條第一項後段、第
九十八條第三項前段，判決如主文。
中　　華　　民　　國　九十四　　年　　五　　月　二十七日
                  第二庭 法  官  林勇奮
以上正本係照原本作成。
如不服本判決，應於送達後二十日內，向本院提出上訴狀並表明
上訴理由，如於本判決宣示後送達前提起上訴者，應於判決送達
後二十日內補提上訴理由書（須按他造當事人人數附繕本）。提
起上訴應預繳送達用雙掛號郵票七份（每份三十四元）。
中　　華　　民　　國　九十四　　年　　五　　月　二十七日
                              書記官  黃玉幸
附註:
行政訴訟法第二百三十五條（第一項、第二項）:
對於適用簡易程序之裁判提起上訴或抗告，須經最高行政法院之
許可。
前項許可，以訴訟事件所涉及之法律見解具有原則性者為限。
